【裁判字號】    98,交聲,1776
【裁判日期】    980525
【裁判案由】    聲明異議
【裁判全文】
臺灣臺中地方法院交通事件裁定        98年度交聲字第1776號
原處分機關  交通部公路總局臺中區監理所
異  議  人
即受處分人   甲○○
                    國民
上列受處分人因違反道路交通管理處罰條例案件，對於交通部公
路總局臺中區監理所於民國九十八年四月二十七日所為之處分（
中監違字第裁六○－ＧＥ0000000號）聲明異議，本院裁
定如下：
    主  文
原處分關於罰鍰逾新臺幣壹萬玖仟伍佰元部分撤銷。
前項撤銷部分，甲○○不罰。
其餘異議駁回。
    理  由
一、原處分機關略以：異議人即受處分人（下稱受處分人）甲○
    ○駕駛車號九六七○－ＦＸ號自小客貨車，於民國九十七年
    四月十九日一時三十九分許，在臺中市○○區○○路、仁友
    巷口處，因「酒後駕車，呼氣酒測值達每公升零點九一毫克
    」違規，經臺中市警察局第五分局東山派出所依違反道路交
    通管理處罰條例第三十五條第一項第一款規定而開單舉發。
    原處分機關於九十八年四月二十七日以中監違字第裁六○－
    ＧＥ0000000號裁決書裁處罰鍰新臺幣（下同）四萬
    九千五百元，並吊扣駕駛執照十二個月（駕照吊扣已執行）
    ，逾期則依裁決書處罰主文規定裁處。受處分人因上開酒駕
    行為經緩起訴，緩起訴期間為九十七年四月二十一日至九十
    八年四月二十日，已經期滿確定，緩起訴處分乃附條件之不
    起訴處分，本質上為不起訴處分之一種，此觀該法第二百五
    十六條之規定自明；至檢察官為緩起訴處分時，依刑事訴訟
    法第二百五十三條之二第一項規定，徵得被告之同意，對被
    告所為之指示或課予之負擔，乃一種特殊之處遇措施，並非
    刑罰，故刑事案件經檢察官為緩起訴處分確定後，應視同不
    起訴處分確定。則依行政罰法第二十六條第二項規定，自得
    依違反行政法上義務規定裁處之。據上，則原處分機關依法
    裁處，應無不合等語。
二、受處分人甲○○異議要旨略為：受處分人已繳納三萬元緩起
    訴處分金並參加三場法治教育，今原處分機關再裁罰四萬九
    千五百元，顯違反一事不二罰之原則，爰依法聲明異議，請
    求撤銷上開行政罰鍰四萬九千五百元等語。
三、關於本件原處分機關裁處受處分人罰鍰四萬九千五百元部分
    ，有無違反「一事不二罰」原則，本院審酌如下：
（一）按行政罰法第二十六條第一項規定：「一行為同時觸犯刑
      事法律及違反行政法上義務規定者，依刑事法律處罰之。
      但其行為應處以其他種類行政罰或得沒入之物而未經法院
      宣告沒收者，亦得裁處之。」，其立法理由乃：「一行為
      同時觸犯刑事法律及違反行政法上義務規定時，由於刑罰
      與行政罰同屬對不法行為之制裁，而刑罰之懲罰作用較強
      ，故依刑事法律處罰，即足資警惕時，實無一事二罰再處
      行政罰之必要。且刑事法律處罰，由法院依法定程序為之
      ，較符合正當法律程序，應予優先適用。但罰鍰以外之沒
      入或其他種類行政罰，因兼具維護公共秩序之作用，為達
      行政目的，行政機關仍得併予裁處，故為第一項但書規定
      。」既上述立法目的係因行為人已接受刑罰而足資警惕，
      已發生懲罰之作用，而無必要使行為人陷於雙重處罰之不
      利益，則為體現上開立法精義，有關刑事法律處罰之範圍
      ，即應予實質認定，即凡刑事實體法或程序法中所規定客
      觀上剝奪行為人生命、自由、財產等權利，主觀上亦因制
      裁之嚴厲、痛苦，而足以造成心理強制，間接達成矯正教
      化目的之處遇手段者，均應屬之，不以刑法上所規定主刑
      及從刑之種類為限。
（二）依刑事訴訟法第二百五十三條之二之規定，檢察官為緩起
      訴處分者，得命被告於一定期間內履行向公庫或指定之公
      益團體、地方自治團體支付一定之金額；上述命被告為金
      錢給付之事項，應得被告之同意，並得為民事強制執行名
      義。檢察官課以被告上開負擔，形式上雖非刑法第三十三
      、三十四條所定刑之種類，但實質上制裁之結果，卻影響
      其財產權，有足以造成被告內心壓力，而促其自我矯正，
      避免日後再酒後駕車之效果，此與其因被起訴或聲請以簡
      易判決處刑致被判處得易科罰金之有期徒刑及拘役或罰金
      所欲達成之刑罰目的，實無二致，故解釋上，此項負擔應
      屬上（一）所載刑事法律處罰之範圍，而有行政罰法第二
      十六條第一項「一事不二罰」規定之適用。
（三）再參刑事訴訟法第二百五十三條之一之規定，可知有關緩
      起訴處分需具備之要件，與不起訴處分之要件不同；且不
      起訴處分係自處分確定時起即發生實體上之確定力，也與
      緩起訴處分在緩起訴期間內尚無實質確定力可言（參酌最
      高法院九十四年台非字第二一五號判例意旨），迥然有別
      。故將行政罰法第二十六條第二項規定之「不起訴處分」
      ，解為包括「緩起訴處分」在內，不僅形式上已逾文義解
      釋之範圍，實質上也難相提並論；尤其，行政罰法第二十
      六條第二項乃對人民不利益之規定，更應禁止擴張解釋其
      適用範圍。
四、查受處分人於前揭時、地違規，經臺中市警察局第五分局東
    山派出所依違反道路交通管理處罰條例第三十五條第一項第
    一款開單舉發，並移送臺灣臺中地方法院檢察署偵辦，而該
    署檢察官於九十七年四月二十一日以九十七年度速偵字第一
    八六八號為緩起訴處分，其期間為一年，業已期滿，受處分
    人於收受緩起訴處分命令通知書之日起二個月內，已向國庫
    支付三萬元等事實，有舉發違反道路交通管理事件通知單、
    臺灣臺中地方法院檢察署緩起訴處分書、執行緩起訴處分命
    令通知書、臺灣高等法院被告前案紀錄表、自行收納款項統
    一收據影本各一份在卷可稽。
五、受處分人酒後駕車之行為同時觸犯刑法及違反行政法上義務
    ，並經檢察官緩起訴處分確定，揆諸前揭說明，裁處罰鍰部
    分自無從再適用行政罰之必要。惟受處分人所支付之緩起訴
    處分金僅三萬元，未達處罰條例第九十二條第三項所訂最低
    罰鍰基準規定（依違反道路交通管理事件統一裁罰基準表之
    規定：小型車駕駛人違反處罰條例第三十五條第一項第一款
    之規定，其吐氣所含酒精濃度超過每公升零點五五毫克以上
    者，應裁處之最低罰鍰為四萬九千五百元），則依處罰條例
    第三十五條第八項之規定，受處分人尚須補繳不足最低罰鍰
    之部分即尚需補繳罰鍰一萬九千五百元，始為適法，原處分
    機關逕以受處分人酒精濃度超過規定標準，對其裁處罰鍰四
    萬九千五百元，該處分罰鍰逾一萬九千五百元部分，尚有未
    洽。另吊扣駕照十二月部分以及道安講習部分，受處分人未
    表示異議，本院自無庸審酌，附此敘明。
六、綜上所述，原處分機關上開罰鍰之行政裁罰，即有未洽，應
    由本院撤銷原處分逾罰鍰一萬九千五百元部分（一萬九千五
    百元部分仍應由受處分人繳交），另由本院為受處分人不罰
    之諭知，其餘異議無理由部分，應予駁回。
七、據上論斷，應依道路交通管理處罰條例第八十七條第二項，
    道路交通案件處理辦法第十九條、第二十條，裁定如主文。
中    華    民    國    98    年    5     月    25    日
                  交通法庭    法  官  周玉蘭
以上正本證明與原本無異。
如不服本裁定應於送達後五日內向本院提出抗告狀 (應附繕本)
並敘述抗告之理由。
                              書記官  黃泰能
中    華    民    國    98    年    5     月    25    日


司法院資訊處製作；財團法人民間司法改革基金會備份。
